【裁判字號】    98,上訴,737
【裁判日期】    980410
【裁判案由】    殺人未遂
【裁判全文】
臺灣高等法院刑事判決                 98年度上訴字第737號
上  訴  人  臺灣板橋地方法院檢察署檢察官
被      告  乙○○
選任辯護人  扶助律師廖年盛律師
上列上訴人因被告殺人未遂案件，不服臺灣板橋地方法院97年度
訴字第4417號，中華民國97年12月25日第一審判決（起訴案號：
臺灣板橋地方法院檢察署97年度偵字第20105號），提起上訴，
本院判決如下：
    主  文
上訴駁回。
    理  由
一、公訴意旨略以：被告乙○○與同案被告衛聖程（綽號：小黑
    ）、王峻輝及謝承璋（後三人均經原審判決不受理確定），
    分別係友人關係。於民國97年5月8日晚上10時58分許，同案
    被告衛聖程以0000000000號行動電話撥打同案被告謝承璋00
    00000000號行動電話，相約於同日（5日）晚上11時15分至
    臺北縣三峽鎮長福橋見面。於同日晚上11時許，同案被告衛
    聖程復以上開行動電話撥打甲○○0000000000號行動電話，
    協調賭債清償事宜並因而發生口角，相約在臺北縣三峽鎮○
    ○路1之1號前談判。於同日晚上11時16分許，同案被告衛聖
    程以上開行動電話撥打同案被告王峻輝0000000000號行動電
    話，相約於同日晚上11時30分至臺北縣三峽鎮長福橋附近麵
    攤見面。同案被告王峻輝以行動電話聯絡被告乙○○000000
    0000號行動電話相約在上址會合。嗣於同日晚上11時20分，
    甲○○持菜刀1把至上開三峽鎮○○路11之1號前赴約，並作
    勢要砍同案被告衛聖程，同案被告衛聖程隨即以路邊拾得之
    棍棒將甲○○手中菜刀打落地面後，詎被告乙○○與同案被
    告衛聖程、王峻輝、謝承璋等，竟基於殺人之犯意連絡，由
    同案被告衛聖程持續以棍棒毆打甲○○，同案被告王峻輝、
    謝承璋均以拳頭毆打甲○○臉部及手臂，致甲○○受有左尺
    骨封閉性骨折及臉部、上肢、背部多處挫傷等傷害，被告乙
    ○○則持西瓜刀朝甲○○背部砍殺，致甲○○受有左背部穿
    刺傷併血胸之傷害，進而體力不支倒於路旁，經送往長庚紀
    念醫院診治，始倖免於死，因認被告乙○○涉有刑法第27 1
    條第2項、第1項殺人未遂罪嫌等語。
二、按犯罪事實應依證據認定之，無證據不得認定犯罪事實，又
    不能證明被告犯罪或其行為不罰者，應諭知無罪之判決，刑
    事訴訟法第154條第2項、第301條第1項分別定有明文。按事
    實之認定，應憑證據，如未能發現相當證據，或證據不足以
    證明，自不能以推測或擬制之方法，以為裁判基礎（最高法
    院40年臺上字第86號判例參照）；次按刑事訴訟法第161條
    已於91年2月8日修正公布，其第1項規定：檢察官就被告犯
    罪事實，應負舉證責任，並指出證明之方法。因此，檢察官
    對於起訴之犯罪事實，應負提出證據及說服之實質舉證責任
    。倘其所提出之證據，不足為被告有罪之積極證明，或其指
    出證明之方法，無從說服法院以形成被告有罪之心證，基於
    無罪推定之原則，自應為被告無罪判決之諭知（最高法院92
    年台上字第128號判例意旨參照）。
三、證據能力：被告及辯護人對於後引證據，均不爭執其證據能
    力，且觀其製作取得情形，並無違法或不當之情況，依刑事
    訴訟法第159條之5規定，均有證據能力，合先敘明。
四、公訴意旨認被告乙○○涉有殺人未遂之罪嫌，主要係以證人
    即共同被告衛聖程、及證人甲○○、周賢榮之證述，長庚醫
    院診斷證明書等為據。訊據被告乙○○堅詞否認有公訴人所
    指殺人未遂之犯行，辯稱：當天伊只有騎機車經過現場，並
    沒有下車，也沒有拿刀砍甲○○等語。經查：
（一）證人衛聖程於警詢、原審證稱：我和甲○○打一打，打到
      馬路中間的時候，我有看到乙○○開一台車過來，插在馬
      路中間，人就下車走過來我們打架的地方，之後乙○○就
      砍了甲○○一刀，我看到他砍甲○○一刀之後，我就推了
      乙○○一下，因為我不知道他是誰叫來的，我也不認識他
      ，我推乙○○一下後，乙○○就走了，後來我本來想打電
      話叫救護車，但是就看到救護車遠遠的過來了，我看到救
      護車有來，救護車還沒到時，我就走了等語（偵卷第4-5
      頁，原審卷第198-199頁）。固指被告持刀砍傷被害人甲
      ○○。然觀諸：證人周賢榮於警詢、偵訊及原審證稱：
      當天10點55分，甲○○打電話給我，說他出事了，我問他
      什麼事，他說我等一下到你家好不好，我說我現在有客人
      在店裡，他就說要來我店裡，5分鐘後，他就過來我店裡
      ，他的電話馬上響了，他接起來，講不到三句話，就在電
      話裡跟對方叫囂，他掛斷電話後，我就問他何事，他還沒
      有讓我了解，電話又響了，他就開始在電話裡跟對方叫囂
      ，我當時坐在店門口，我覺得叫囂的聲音很近，我探頭看
      一下，就是在三峽鎮長福橋橋頭停車場那邊，我就跟甲○
      ○說你是不是跟那些人吵架，甲○○也探頭看一下，就愈
      罵愈兇，之後對方就有約四個人左右先過來，當時先過來
      的四個人中，我印象中沒有衛聖程，也沒有其他三位被告
      ，那四個人跟甲○○講幾句講不攏，棍棒就下來了，甲○
      ○就邊跑、邊擋，跑過馬路雙黃線，這時原來在三峽鎮長
      福橋停車場那邊的那一大群人就圍過來，在馬路中線那邊
      棍棒齊發，開始打甲○○，甲○○就跑到對面去靠著對面
      的牆壁，甲○○從中線往對面跑時，我就看到甲○○背後
      在流血，我以為是被棍棒打傷的，還不知道是刀傷，甲○
      ○跑到對面靠著牆壁，那群人還圍在那邊，甲○○人軟下
      來倒在地下；第一時間來的人沒有拿刀砍甲○○，是第二
      次從停車場跑到馬路中間的那群人當中的人拿刀砍的，第
      一次來的那些人是空手，也有拿棍棒，但確定那四個人沒
      有拿刀，後來一群人跑過來到馬路中間，混亂中，才發現
      甲○○背後受傷流血，第一次過來的那幾個人印象態度還
      不是很差；從第二群人圍上來到甲○○倒地，應該不到三
      分鐘，第二次圍過來的那群人，我有看到棍棒，也有空手
      ，刀子我是沒有看到，但我有看到亮亮的，我沒有辦法確
      定是否是刀子，在偵查中我是跟檢察官說我看到一支亮亮
      的東西，類似開山刀或西瓜刀，但是因為有距離，我沒有
      辦法看清楚，我沒有印象當天有看到在庭四位被告的哪一
      位，我沒有看到是誰拿刀砍甲○○等語（偵卷第15-17頁
      ，第70-72頁，原審卷第190-194頁）；證人陳鴻義於警
      詢及偵訊證稱：那時是一群人，有一個人拿西瓜刀朝甲○
      ○走過來，我雖然沒有看到拿刀的人有持刀砍甲○○，但
      我有看到有人拿刀與其他青少年一起向甲○○走過來等語
      （偵卷第30頁，第100、101頁），並無甲○○在馬路中央
      被毆時，突然有一部車插於路中停下，並於車上步下一人
      持刀砍傷甲○○後，再坐上車離去之情節，且被害人甲○
      ○亦無指述有此情節（偵卷第12-14頁），則證人衛聖程
      此部份所述，即與他人不同，尚難遽信，何況，依證人衛
      聖程所述，被告乙○○並非係混在一群人中，趁亂持刀砍
      傷甲○○，而是在甲○○已在路中被毆後，始單獨一人由
      突然駛至之車上步下，進而持刀砍傷甲○○，此等舉動甚
      為顯著易見，果有其事，何以被害人及在場全程目擊之證
      人周賢榮、陳鴻義均未目睹？再者，證人周賢榮為甲○○
      之叔父，且當時係緊跟隨衝突人群至馬路中央後在該處停
      下，而全程目睹事發經過等情，業據證人周賢榮於原審證
      述明確（同上原審筆錄），以證人周賢榮當時所站立之位
      置係在馬路中央，且與甲○○有親屬關係，衡情，於事發
      時應係關心注意整個事發過程，而無遺漏，於事發後，更
      無隱匿之必要與可能，其證詞自堪採信。再參酌同案被告
      王峻輝、謝承璋亦均未指陳有所謂：一部車輛突然來到路
      中停下，並自車上步下一人持刀砍傷甲○○等情，是證人
      衛聖程上開證述情節顯與證人周賢榮、陳鴻義目擊之經過
      不符，亦與同案被告所述不符，自難遽採。
（二）至於被害人於偵訊稱：乙○○有殺我，是小黑去我家和解
      ，說是被告拿刀殺我的等語（偵卷第88頁），雖指被告行
      兇，惟係傳聞，非其親自見聞，實則被害人自承：當時已
      先被敲暈，對何人持刀行兇，均不知情等語（同上卷頁）
      ，是其所指被告持刀行凶乙節，即不能採取。
（三）另證人王峻輝於偵訊證稱：有用0000000000號行動電話打
      電話給乙○○0000000000號行動電話等語（偵卷第107頁
      ），而被告乙○○亦不諱言確於案發當時騎車經過現場，
      固足認被告乙○○確應同案被告王峻輝之邀至現場。然參
      酌證人周賢榮於原審證稱：現場人數不少，非每個人均有
      動手毆打甲○○，有二三位係在旁勸阻拉開雙方等情（原
      審卷第190頁），尚難以在場，即推認被告乙○○持刀砍
      傷甲○○，或被告乙○○加入共同毆打甲○○之行列。
（四）至於被害人固受有傷勢，有診斷證明書及病歷資料在卷可
      參，惟無從以之推論係被告所為，自不能據為不利被告之
      證據。
綜上，被告固於案發時到場，惟並無積極證據足認被告有持刀砍
傷被害人甲○○，或於到場後有加入共同毆打被害人甲○○或助
勢之行列，自難僅以被告到場，即推論被告與同案被告衛聖程、
王峻輝、謝承璋就傷害或殺人未遂之行為間有犯意之聯絡及行為
分擔。此外，復查無其他積極證據足認被告確有公訴意旨所指殺
人未遂之犯行，既不能證明被告犯罪，自應諭知無罪。
五、原審同此認定，諭知被告無罪，核無不當。檢察官上訴意旨
    略以：同案被告衛聖程已指稱被告持刀砍人，且警員邱泰山
    亦證稱：衛聖程係自由意志陳述。並參酌被告自承案發在現
    場等情，足認被告確實犯案等語，然查：証人邱泰山固足證
    明同案被告衛聖程警詢係出於自由意志，惟如前所述，同案
    被告衛聖程所指與在場其他人之陳述不符，而不足採，已如
    前述，因此，不能以之為不利被告之依據。又不能單憑被告
    在場，即為其有罪之認定。綜上，難認上訴為有理由，應予
    駁回。
據上論斷，應依刑事訴訟法第368條，判決如主文。
本案經檢察官張啟彬到庭執行職務。
中    華    民    國    98    年    4     月    10    日
                  刑事第十八庭審判長法  官  吳鴻章
                                    法  官  陳健順
                                    法  官  周政達
以上正本證明與原本無異。
如不服本判決，應於收受送達後10日內向本院提出上訴書狀，其
未敘述上訴之理由者並得於提起上訴後10日內向本院補提理由書
（均須按他造當事人之人數附繕本）「切勿逕送上級法院」。
                                    書記官  廖純瑜
中    華    民    國    98    年    4     月    10    日


司法院資訊處製作；財團法人民間司法改革基金會備份。
